臺灣基隆地方法院刑事裁定　　　　　　　 96年度聲判字第5號
聲　請　人
即　告訴人　庚○○
代　理　人　陳家慶　律師
　　　　　　郭宣辰　律師
被　　　告　甲○○
　　　　　　乙○○
　　　　　　丙○○
　　　　　　丁○○
　　　　　　戊○○
　　　　　　己○○
上列聲請人因告訴被告贖職等案件，不服臺灣高等法院檢察署檢
察長駁回再議之處分（96年度上聲議字第838 號），聲請交付審
判，本院裁定如下：
    主    文
聲請駁回。
    理    由
一、按告訴人不服上級法院檢察署檢察長或檢察總長認再議為無
    理由而駁回之處分者，得於接受處分書後十日內委任律師提
    出理由狀，向該管第一審法院聲請交付審判；法院認為交付
    審判之聲請不合法或無理由者，應駁回之；又法院為前項裁
    定前得為必要之調查，刑事訴訟法第二百五十八條之一、第
    二百五十八條之三第二項前段、第三項分別定有明文。又交
    付審判制度係監督「檢察官不起訴或緩起訴裁量權」之外部
    機制，法院僅在審查檢察官所為之不起訴或緩起訴處分是否
    正確，藉以防止檢察機關之濫權；據此，上揭條文所指「得
    為必要之調查」，僅以偵查中曾經顯現之證據為限，而不可
    就告訴人新提出之證據再為調查，亦不可蒐集偵查卷證以外
    之新證據資料。
二、本件聲請交付審判意旨略以：緣被告丙○○、乙○○、戊○○、丁○○分屬基隆市仁愛區區公所所長、區公所民政課課
    長、區公所經建課課長及區公所經建課技士；被告己○○、
    甲○○則分任基隆市兆連里里長及里幹事乙職。茲因聲請人
    即告訴人庚○○曾於民國93年12月20日以陳情書向基隆市仁
    愛區區公所陳情略謂：基隆市○○路31巷24弄25號、26號門
    前暗溝破損，導致上層住戶之污水、雨水、泥沙一併流向下
    層住戶，致聲請人居住之同巷弄5 號後方有倒塌之虞；被告
    丙○○、乙○○、戊○○、丁○○、己○○、甲○○乃即派
    員為上開排水溝之修繕，惟其修繕方式顯然無法為災害之預
    防，屢經聲請人告知不妥猶怠不處理，致聲請人居住之同巷
    弄5 號後方廚房果生破損災害，是被告丙○○、乙○○、戊○○、丁○○、己○○、甲○○涉犯刑法第一百三十條廢弛
    職務釀成災害罪至明；又基隆市仁愛區區公所94年10月4 日
    基仁民字第0940008838號函文說明二所載「... 經台端提出
    二點建議(一)需在24號旁施作排水溝及臺階修補，俾利截取後
    山坡雨水(二)建議該區域地下滲水能處理」，亦與聲請人陳情
    書所繕寫內容不符，是負責製發上開公文之被告丙○○當亦
    併涉犯刑法第二百十六條、第二百十三條之行使公務員明知
    不實事項而登載於職掌文書罪，此殆無可疑。乃臺灣基隆地
    方法院檢察署（以下簡稱「基隆地檢署」）竟對被告為不起
    訴之處分，臺灣高等法院檢察署（以下簡稱「高檢署」）亦
    駁回聲請人之再議聲請，為此，乃於法定期間提起本件交付
    審判之聲請等語。
三、經查：
  (一)程序事項之說明：
    本件聲請人前以「被告丙○○、乙○○、戊○○、丁○○、
    己○○、甲○○均涉犯刑法第一百三十條之廢弛職務釀成災
    害罪嫌、同法第二百十六條、第二百十三條之行使公務員明
    知不實事項而登載於職掌文書罪嫌、同法第三百十條之誹謗
    罪嫌」，具狀向基隆地檢署提出告訴，嗣檢察官偵查結果，
    認被告犯罪嫌疑尚有不足，遂於96年1 月15日，以96年度偵
    字第626 號為不起訴處分，並經高檢署於96年2 月6 日，以
    96年度上聲議字第838 號處分書駁回聲請人之再議聲請，聲
    請人於96年3 月6 日收受送達，並於96年3 月16日具狀就「
    被告丙○○、乙○○、戊○○、丁○○、己○○、甲○○涉
    犯刑法第一百三十條之廢弛職務釀成災害罪嫌」及「被告丙○○涉犯刑法第二百十六條、第二百十三條之行使公務員明
    知不實事項而登載於職掌文書罪嫌」聲請交付審判。此業據
    本院職權調取相關偵查卷證核閱無訛，並有本件刑事聲請交
    付審判狀暨本院收文戳章在卷足憑。從而，本件聲請交付審
    判，顯然並不包括告訴意旨有關「被告乙○○、戊○○、丁○○、己○○、甲○○涉犯刑法第二百十六條、第二百十三
    條之行使公務員明知不實事項而登載於職掌文書罪嫌」及告
    訴意旨有關「被告丙○○、乙○○、戊○○、丁○○、己○○、甲○○涉犯刑法第三百十條之誹謗罪嫌」此二部範圍在
    內（即關此部分之告訴意旨，業因高檢署駁回聲請人之再議
    聲請而已告確定），本院自不得就此併為審究；至聲請人就
    「被告丙○○、乙○○、戊○○、丁○○、己○○、甲○○
    涉犯刑法第一百三十條廢弛職務釀成災害罪嫌」及「被告丙○○涉犯刑法第二百十六條、第二百十三條之行使公務員明
    知不實事項而登載於職掌文書罪嫌」此二部具狀聲請交付審
    判，因其程序核無違誤，爰僅就關此聲請之有無理由論駁如
    下。
  (二)實體理由之論斷：
  1.被告丙○○、乙○○、戊○○、丁○○、己○○、甲○○等
    6 人被訴涉犯刑法第一百三十條廢弛職務釀成災害罪之部分
    ：
    按刑法第一百三十條之釀成災害罪，以對於某種災害有預防
    或遏止職務之公務員，廢弛其職務，不為預防或遏止，以致
    釀成災害，為其成立要件，若不合於所列要件，即難構成是
    項罪名（最高法院30年上字第2898號判例意旨參照）。準此
    ，得為本罪主體之公務員，必須對於「某種災害之發生具有
    預防、預告或遏止之職務」，而「不為預防、預告或遏止」
    或「疏於預防、預告或遏止」，始克相當。是聲請人首須指
    出「被告丙○○、乙○○、戊○○、丁○○、己○○、甲○○」等6 人，究係依據如何之法令規定，就如何之災害，負
    有如何預防、預告、遏止之職務，而非可僅以彼等「於任職
    期間，掌理該區里自治事項及基隆市執行交辦事項等職務」
    （參見刑事聲請交付審判狀第3 頁）云云，泛論彼等確屬足
    可該當於本罪主體之公務員。其次，本罪所稱「釀成」，乃
    指漸變而生，與「即成」迥不相同；至所指「災害」，則泛
    指一切災變實害，而損及於公共利益者而言；且關此「災害
    」之「釀成」，並須與公務員不盡其職務上所應竭盡之職責
    ，具有因果聯絡或相繫關係者，始足當之。換言之，本罪之
    成立，必須災害得以預防、遏止，公務員之職務亦與該災害
    之預防、遏止有「直接關係」，乃竟廢弛職務而終至釀成災
    害者是；倘公務員已竭盡職責，而仍不免於災害發生，固不
    得謂之廢弛職務所釀成，即或廢弛其職務然係由於其他原因
    致成災害者，亦非此之所謂釀成。茲聲請人固指「被告丙○○、乙○○、戊○○、丁○○、己○○、甲○○雖曾派員為
    上開排水溝之修繕，然其修繕方式顯然無法為災害之預防，
    乃經聲請人告知不妥，彼等猶怠不處理，使聲請人居住之同
    巷弄5 號後方廚房發生破損災害」云云，惟聲請人並未指出
    「後方廚房破損災害」，究與被告丙○○、乙○○、戊○○
    、丁○○、己○○、甲○○等6 人之何項「具體」職務有「
    直接關係」，則關此「災害」之「釀成」，究與所稱公務員
    不盡職務上所應竭盡之職責有無因果關係？又其究否所指公
    務員本於職務而所得預防、遏止？則其一再泛以「修繕方式
    顯然無法為災害之預防，乃經聲請人告知不妥，彼等猶怠不
    處理」云云，聲稱所指「災害」肇因於被告丙○○、乙○○
    、戊○○、丁○○、己○○、甲○○等6 人之廢弛職務，本
    院實已不知其論據何在！更何況，基隆市仁愛區區公所頃獲
    聲請人於93年12月20日具狀陳情，旋即派員前往基隆市○○
    路31巷24弄25號、26號旁施作水溝，乃工程竣工（94年8 月
    18日）後，復經聲請人再於94年9 月20日具狀陳情，基隆市
    仁愛區區公所遂二度派員前往基隆市○○路31巷24弄26號旁
    加蓋水溝，以謀改善，並俟94年11月30日二度完工；其間，
    聲請人雖建請另於基隆市○○路31巷24弄5 號廚房後方馬尾
    石附近加蓋水溝俾利排水，然因礙於當地地形、地勢，為求
    兼顧上層住戶之居家安全，基隆市仁愛區區公所始遲遲未依
    所請三度派員到場施工。凡此，亦均據被告丙○○、戊○○
    、乙○○、丁○○、甲○○等6 人於檢察官偵查中供述明確
    ，並有聲請人93年12月20日陳情書、基隆市仁愛區區公所支
    出憑證黏存單、基隆市仁愛區區公所單位會計動支經費請示
    單、基隆市仁愛區區公所採購案請派員監驗單、基隆市仁愛
    區區公所驗收紀錄、基隆市仁愛區區公所開工報表、基隆市
    仁愛區區公所竣工報表、保固保漏甘結書、基隆市仁愛區區
    公所93年12月24日基仁民字第0930011429號函、聲請人94年
    5 月10日陳情書、基隆市仁愛區區公所94年5 月20日基仁民
    字第0940004312號函、竣工報告書、聲請人94年9 月20日陳
    情書、基隆市仁愛區○○○○里○○路31巷24弄24號門前暗
    溝破損陳情案會勘紀錄、上開排水溝施工照片等件附卷足考
    。由此顯見，所指「修繕方式顯然無法為災害之預防，乃經
    聲請人告知不妥，彼等猶怠不處理」，實乃源於其他公共利
    益之維護（即上層住戶居家安全之考量），是聲請人恃此濫
    指「被告丙○○、乙○○、戊○○、丁○○、己○○、甲○○等6 人」廢弛職務云云，自尤屬無據。檢察官因之論證被
    告等人之所為，尚不該當刑法第一百三十條之廢弛職務罪名
    ，核其採證認事，自無違誤可指，且亦不生所稱「未盡調查
    能事」之缺失。
  2.被告丙○○被訴涉犯刑法第二百十六條、第二百十三條之行
    使公務員明知不實事項而登載於職掌文書罪之部分：
    按刑法第二百十四條使公務員登載不實罪之處罰，所指「不
    實」，乃為「失真」，即在客觀上違反真實，其事實本存在
    而以之為不存在，或本不存在而以之為存在者之謂。查基隆
    市仁愛區區公所94年10月4 日基仁民字第0940008838號函文
    說明二所載「... 經台端提出二點建議(一)需在24號旁施作排
    水溝及臺階修補，俾利截取後山坡雨水(二)建議該區域地下滲
    水能處理」，固非原文抄錄聲請人繕寫之陳情書內容，惟細
    繹卷附陳情書所載文句，聲請人確曾先、後於93年12月20日
    、94年7 月1 日、94年9 月20日，向基隆市仁愛區區公所陳
    情略謂：基隆市○○路31巷24弄25號、26號門前暗溝破損，
    導致上層住戶之污水、雨水、泥沙一併流向聲請人居住之同
    巷弄5 號屋後廚房等情詞。推其語意，聲請人顯係意在藉此
    向基隆市政府請求修補25號、26號附近排水溝暨處理其污水
    泥沙下滲問題，此觀所載「25號、26號門前暗溝（即排水溝
    ）破損」、「上層住戶之污水、雨水、泥沙一併流向聲請人
    居住之同巷弄5 號屋後廚房」等用字遣詞自明。據此兩相對
    照，上揭函文敘稱「施作排水溝及臺階修補」、「建議該區
    域地下滲水能處理」等語，顯然俱未脫逸聲請人之陳情範圍
    ，即其函文雖非原文照錄，然自客觀以言，亦難認關此函文
    語意相較於聲請人之陳情真意，有何客觀上反於真實之「失
    真」情事。檢察官本此意旨，論證關此函文內容並無不實之
    可言，核其採證認事，當亦查無違誤之可指，且尤無所稱「
    未盡調查能事」之缺失。
四、綜上所述，聲請人於偵查中所提出之論據，既尚不足為被告
    確實涉有前揭罪名之證明，檢察官於偵查中復查無被告確實
    涉有聲請人所指犯行之積極證據，則檢察官偵查結果認被告
    犯罪嫌疑不足，依刑事訴訟法第二百五十二條第十款之規定
    ，對被告為不起訴之處分，於法自無違誤，聲請意旨徒執前
    詞，認被告涉有前揭犯行，對於原處分及再議處分多加指摘
    求予審判，為無理由，應予駁回。
五、依刑事訴訟法第二百五十八條之三第二項前段，裁定如主文
    。
中　　華　　民　　國　　96　　年　　5 　　月　　28　　日
                  刑事第二庭審判長法  官  王福康
                                  法  官  齊  潔
                                  法  官  王慧惠
以上正本證明與原本無異。
本件裁定不得抗告。
中　　華　　民　　國　　96　　年　　5 　　月　　28　　日
                                  書記官  王一芳
